【裁判字號】    97,訴,1571
【裁判日期】    980511
【裁判案由】    清償債務
【裁判全文】
臺灣臺南地方法院民事判決              97年度訴字第1571號
原      告  普羅明股份有限公司
法定代理人  戊○○即黃欽榮
被      告  冠昌塑膠企業股份有限公司
法定代理人  丁○○
訴訟代理人  李永裕律師
上列當事人間請求清償債務事件，經本院於民國98年4月28日言
詞辯論終結，判決如下：
    主  文
原告之訴駁回。
訴訟費用新臺幣肆萬參仟玖佰壹拾捌元由原告負擔。
    事實及理由
一、原告起訴主張：
  (一)原告持有南投地方法院債權憑證一份，金額為新臺幣（下同
    ）一千萬元，債務人中有訴外人真霈揚股份有限公司（以下
    簡稱真霈揚公司），嗣原告聲請強制執行，經南投地方法院
    以95年度執字第8911號受理在案，訴外人真霈揚公司始出示
    民國（下同）86年9月7日之會議記錄，於該會議記錄方案二
    第 2頁所示，被告公司同意以四成解決訴外人真霈揚公司所
    積欠之債務（下稱系爭決議方案二）。
  (二)86年9月7日開會當天，原告雖有參與會議，但是簽完名後發
    現氣氛不對，所以先行離去，不知道會議的內容，直到95年
    原告向訴外人真霈揚公司聲請強制執行，經該公司負責人丙○○告知後才得知有系爭決議方案。原告公司並沒有不同意
    上開方案。而原告對訴外人真霈揚公司之債權總共約有7、8
    百萬元，該次會議結束後，不但未接獲通知，致後來原告公
    司沒有領到錢，也有其他公司沒有領到錢，原告質疑被告冠
    昌公司都只處理小金額債權，不處理大金額之債權。
  (三)臺灣南投地方法院87年執字2206號分配表中記載：「……普
    羅明企業未行使抵押權參與分配」，足證原告公司並未逕向
    法院聲請強制執行並參與分配，被告抗辯原告逕聲請強制執
    行並參與分配，即為不同意上開決議方案，與事實不符。又
    債權人會議日期為86年9月7日，但上開聲請強制執行之日期
    為86年6月26日，當時債權人會議尚未召開，何來原告不同
    意系爭決議方案？兩者係不相干之事，不能混為一談。
  (四)又依據證人丙○○到庭具結證稱，於86年債權人會議結束後
    ，被告在訴外人真霈揚公司不動產拍賣程序前早已提存八百
    萬元至公正第三人處，由其他債權人依四成領回，即代表被
    告同意承受訴外人真霈揚公司之債務，是被告不得於事後再
    以產權移轉不順利為由，拒絕原告請求。再者，甲○○非當
    事人，故原告根本沒有必要向其表示是否同意債權人會議之
    結論，況埔里鎮○○段825-6號地段等6筆土地，上有建號為
    1186號之建物，所有權人為沈美麗，抵押權人為豐原信用合
    作社，沈美麗與豐原信用合作社均未參加債權人會議，因此
    債權人會議無權決定土地及建物如何移轉，又土地與建物拍
    賣前，冠昌公司已提存八百萬元，足證所謂的產權僅適用於
    真霈揚公司的財產，既然產權已經移轉，被告才有提撥800
    萬元之動作。末以，原告持有臺灣南投地方法院所發之債權
    憑證，不因時效而消滅，故被告需清償訴外人真霈揚公司之
    債務予原告。
  (五)並聲明：
  1.被告應給付原告四百萬元，及自86年9月7日起至清償日止，
    按年息百分之六計算之利息。
  2.訴訟費用由被告負擔。
二、被告則抗辯：
  (一)訴外人真霈揚公司為解決其財務危機，於86年9月7日召開債
    權人會議，並提案在取得真霈揚公司的承諾保證確保工廠設
    備、週邊設施完整性及產權移轉順利性的前提下，真霈揚公
    司之債權人同意以債權額之四成解決全部之債權，並由被告
    公司提存八百萬元作為債務清償金，然若有任何一債權人不
    同意或真霈揚公司移轉手續無法配合進行，則自動宣告終止
    ，被告公司不負一切責任。依上開決議方案內容觀之，足徵
    上開決議係以「全體債權人同意」及「真霈揚公司移轉手續
    得配合進行」為停止條件，倘有任何一債權人不同意或真霈
    揚公司移轉手續無法配合進行，則上述方案之效力即當然歸
    於消滅。
  (二)然原告並未同意真霈揚公司以債權額之四成解決全部之債權
    ，而逕向法院聲請強制執行，致全體債權人對真霈揚公司之
    債權未能依上開方案解決，將第三人為真霈揚公司所提供之
    擔保品查封拍賣，並分配金額予各債權人，而原告亦於拍賣
    終結前參與分配，足見「全體債權人同意」之條件業已不能
    成就。再查，真霈揚公司之經營權、財產及第三人提供之擔
    保品等產權，均已因法院進行拍賣程序而分配完畢，並未依
    上開方案之本意順利移轉予被告，亦徵上開債權人會議方案
    之「真霈揚公司移轉手續得配合進行」之條件亦不能成就。
    從而，系爭決議之條件皆確定不能成就，則決議之效力即當
    然歸於消滅，被告自無依該決議履行之義務，自屬甚明。
  (三)經被告再次翻閱陳放於倉庫內所有文件，確定被告雖曾提出
    八百萬元於張績寶律師處，而當時所有事項均由真霈揚公司
    之經理甲○○負責接洽辦理，惟原告當時接獲通知後並未前
    往領取，並表示不同意會議結論，故被告公司業將部分款項
    供其他債權人領訖，原告此舉以造成公司數百萬元之損失，
    今忽又遽然提起本件訴訟，主張伊對會議結論全不知情云云
    ，實悖於常理。退步言之，縱認原告同意系爭方案，惟原告
    主張於會議當時不知此一方案，於本件言詞辯論時始為同意
    ，但系爭方案已因真霈揚公司之移轉手續未配合進行而失其
    效力，原告自無從依已失效之系爭方案再為同意可言。是原
    告起訴請求被告依系爭會議記錄給付四百萬元云云，並無理
    由。
  (四)並聲明：
  1.駁回原告之訴。
  2.如受不利判決，願供擔保請准宣告免為假執行。
三、本件經兩造協議簡化兩造不爭執事項如下：
  (一)訴外人真霈揚股份有限公司86年9月7日債權人債權會議記錄
    內容記載：「第五項：方案二：壹、在取得真霈揚公司的承
    諾保證確保工廠設備，周邊設施完整性及產權移轉順利性的
    前提下，並獲債權人同意以四成解決真霈揚公司所積欠的債
    務，為了成事條件及處理方案能順利進行，冠昌陳總經理願
    意提存新台幣捌佰萬元整至具公信力單位處所作為債務清償
    金。…第六項：會議所決定，同意以方案二處理。…第八項
    ：本方案若有任何一債權人不同意或真霈揚（股）公司移轉
    手續無法配合進行，則自動宣告中止，冠昌塑膠企業（股）
    公司不負一切責任。」
  (二)訴外人真霈揚公司所有坐落南投縣埔里鎮○○段之六筆土地
    及其廠房建物，經其債權人聲請南投地方法院87年度執字第
    2206號強制執行，嗣於89年 4月20日經拍定執行分配拍賣所
    得予債權人，原告亦於本件拍賣終結前即聲明參與分配，但
    分配金額為零。
  (三)原告曾執南投地方法院86年度票字第 650號裁定及確定證明
    書為執行名義，就訴外人真霈揚公司之財產向南投地方法院
    聲請強制執行，經南投地方法院以86年度執字第1806號受理
    在案，執行結果因拍賣顯無實益，南投地方法院於87年1月1
    3日核發債權憑證。
  (四)上開事實，業據原告提出臺灣南投地方法院投院太86執孝字
    第1806號債權憑證、真霈揚公司債權人債權會議記錄、88年
    3 月24日聯合報影本、南投地方法院檢察署檢察官97年度偵
    字第2375號不起訴處分書、被告冠昌塑膠企業股份有限公司
    變更登記表等件為證，復經兩造均不爭執，並同意列為不爭
    執事項（本院卷第33、34頁），應堪信為真實。
四、本件兩造爭執事項及本院應審酌者如下：
  (一)依系爭決議方案第(八)項所約定：「本方案若有一債權人不同
    意或真霈揚公司移轉手續無法配合進行，則自動宣告中止」
    ，是否意指「以全部債權人同意」及「真霈揚公司移轉手續
    得配合進行」為系爭決議方案成就之條件？
  (二)系爭決議方案第(八)項所約定：「本方案若有任何一債權人不
    同意或真霈揚公司【移轉手續】無法配合進行，則自動宣告
    中止」中之「移轉手續」是否包括土地及建物？抑或僅針對
    工廠的機器設備？
  (三)原告是否有同意系爭決議方案？其逕向法院聲請強制執行及
    參與分配是否表示不同意系爭決議方案？
  (四)系爭決議方案是否已成就？被告是否應依系爭決議方案之內
    容，對原告負有給付之責任？
五、本院就上列爭點，分述得心證之理由如下：
  (一)依系爭決議方案第(八)項所約定：「本方案若有一債權人不同
    意或真霈揚公司移轉手續無法配合進行，則自動宣告中止」
    ，應係以「全部債權人同意」及「真霈揚公司移轉手續得配
    合進行」作為系爭決議方案成就之條件：
  1.按民法所謂條件，係當事人以將來客觀上不確定事實之成就
    或不成就，決定法律行為效力之發生或消滅之一種附款，附
    停止條件之法律行為，於條件成就時，發生效力，民法第99
    條第 1項定有明文。次按解釋契約，固須探求當事人立約時
    之真意，不能拘泥於契約之文字，但契約文字業已表示當事
    人真意，無須別事探求者，即不得反捨契約文字而更為曲解
    （最高法院17年上字第1118號判例意旨分別參照）。
  2.經查，訴外人真霈揚股份有限公司86年9月7日債權人債權會
    議記錄內容記載：「第五項：方案二：壹、在取得真霈揚公
    司的承諾保證確保工廠設備，周邊設施完整性及產權移轉順
    利性的前提下，並獲債權人同意以四成解決真霈揚公司所積
    欠的債務，為了成事條件及處理方案能順利進行，冠昌陳總
    經理願意提存新台幣捌佰萬元整至具公信力單位處所作為債
    務清償金。…第六項：會議所決定，同意以方案(二)處理。…
    第八項：本方案若有【任何一債權人不同意】或【真霈揚（
    股）公司移轉手續無法配合進行】，則自動宣告中止，冠昌
    塑膠企業（股）公司不負一切責任。」等語（本院卷第18、
    19頁），則觀諸前揭系爭決議方案第(八)項明白約定：「本方
    案若有：【任何一債權人不同意】或【真霈揚（股）公司移
    轉手續無法配合進行】之情形，即自動宣告中止，冠昌塑膠
    企業（股）公司（即指被告）不負一切責任。」之決議內容
    文字，已明確表示當事人真意，即在於系爭決議方案二之結
    論，應係以「全部債權人同意」及「真霈揚公司移轉手續得
    配合進行」為其成就條件，甚為明顯，則據此約定文字之內
    容已可明確表示其當事人之真意，自不須再別事探求，亦不
    容原告捨其契約文意而另為曲解。
  3.又查，系爭決議方案主要係因應訴外人真霈揚公司發生財務
    危機，避免真霈揚公司之資產遭法院拍賣，致後順位債權人
    無法求償，遂於該次債權人會議中提出系爭決議方案，並同
    意以系爭決議方案處理，此觀諸該次會議記錄第(五)項方案二
    之內容：「在取得真霈揚公司的承諾保證確保工廠設備、週
    邊設施完整性及產權移轉順利性的【前提下】，並獲債權人
    同意以四成解決訴外人真霈揚公司所積欠之債務，為了成事
    條件及處理方案能順利進行，冠昌陳總經理願意提存新台幣
    捌佰萬元整至具公信力單位處所作為債務清償金」，互參以
    系爭決議方案第(七)項：「【在取得所有債權人同意書】及真
    霈揚（股）公司【產權移轉手續完成後】，冠昌塑膠企業（
    股）公司馬上提存新臺幣八百萬元至具有公信力處所」之文
    意，已明確表示當事人真意，即被告冠昌公司須待(1)所有債
    權人出具同意書表示同意債權以四成方式解決、(2)訴外人真
    霈揚公司產權移轉手續完成後之【前提下】，而上開決議方
    案之文字既謂【須待……前提下】，即表示以先完成上開(1)
    (2)約定均能完成後，被告公司始須受系爭決議所定方案二結
    論之拘束而依該結論履行，足見上開系爭決議方案二之結論
    係繫於完成上述(1)(2)之前提下，亦即上開條件成就，被告冠
    昌公司始負有依決議方案二結論處理之履行義務，倘若條件
    無法成就，就依照系爭決議方案第(八)項之約定：「本方案…
    …則自動宣告中止，冠昌塑膠企業（股）公司不負一切責任
    」，上開系爭決議方案二之結論即隨之而失其效力，準此以
    觀，益徵該次債權人會議所達成之方案二結論，係以【所有
    債權人出具同意書表示同意債權以四成方式解決】及【訴外
    人真霈揚公司產權移轉手續完成】作為其成立與否之條件，
    誠無疑義。是以，本院參酌系爭決議方案第(五)、(八)項決議內
    容之文意，並參諸該次會議決議方案全文，俱見當事人之真
    意，乃在以「全部債權人同意」及「真霈揚公司移轉手續得
    配合進行」為系爭決議方案第(五)項方案二結論成立之要件，
    足堪認定。
  (二)系爭決議方案第(八)項所約定：「本方案若有任何一債權人不
    同意或真霈揚公司【移轉手續】無法配合進行，則自動宣告
    中止」，其中所謂【移轉手續】應包括土地及建物之所有權
    移轉登記：
  1.按解釋意思表示，應探求當事人之真意，不得拘泥於所用之
    辭句，民法第98條定有明文，又解釋私人契約應通觀全文，
    並斟酌立約當時之情形，以期不失立約人之真意（最高法院
    18年上字第1727號判例意旨足資參照）。
  2.經觀諸該次會議記錄第(五)項、方案二：壹之內容為：「在取
    得真霈揚公司的承諾保證確保【工廠設備、週邊設施完整性
    】及【產權移轉】順利的前提下……」，由上開內容中將須
    確保真霈揚公司之資產，分別條列【工廠設備、週邊設施完
    整性】及【產權移轉】，則由其文義觀之，所列舉之工廠設
    備、週邊設施係應確保其完整性，而產權則應確保其移轉，
    即已明白表示工廠設備、週邊設施之完整性及產權移轉，分
    屬二項真霈揚公司所應確保債權人由其公司可得取償之資產
    。且參以，訴外人真霈揚公司為生產包裝水之業者，則債權
    人真霈揚公司可得取償之主要資產內容除廠房內生產用之機
    器設備及週邊設施，當然應為其廠房（即土地與建物，由第
    三人提供之擔保物），足徵債權人就真霈揚公司可得取償之
    資產，其【工廠設備、週邊設施】應確保其完整性，而所承
    諾保證順利【產權移轉】者，當然係指其廠房（即土地與建
    物）之所有權移轉而言。何況，工廠設備及週邊設施等動產
    ，僅以移轉占有而定其所有權歸屬，而不動產則須以登記為
    其所有權之移轉，且依一般社會通念，不動產方有產權移轉
    之問題，益見該上開內容所記載真霈揚公司應承諾確保其可
    順利移轉之【產權移轉】，依當事人真意當指廠房即土地及
    建物之所有權移轉登記，至為明確。
  3.再者，依86年9月7日之債權人會議，該會議記錄第(五)項方案
    二：、貳之內容：「冠昌塑膠企業（股）公司擬提存之一般
    債權人清償金捌佰萬元加上本身債權陸仟貳佰玖拾參萬元整
    及截至七月底豐原信用合作社參仟零捌拾萬元整，八月份利
    息約參拾萬元整合併債權總計為新臺幣壹億貳佰零參萬元整
    ，陳總經理期使債權會能夠圓滿解決願以壹億元整合併債權
    計值。……倘若賣出價位超過壹億元以上，超出部分依一般
    債權人債權比例分配……」等語，互核與原告提出之88年 3
    月24日聯合報影本內容：「訴外人真霈揚公司產權移轉之買
    賣契約內容包含不動產估價約五千九百多萬元、水權一千多
    萬元、機器設備三千二百多萬元，【買賣價款合計一億多元
    】。」之數字相符，足見系爭決議方案所意指債權人應確保
    由真霈揚公司可得取償之資產，當然包括不動產及所有機器
    設備等至明。復參以，本院依職權調取臺灣南投地方法院87
    年度執字第2206號卷中所附之拍賣真霈揚公司所使用之土地
    廠房，於第一次拍賣最新底價定為七千四百七十萬元，及臺
    灣南投地方法院86年執字第1806號卷，查得真霈揚公司動產
    抵押之機器設備總價為九百五十萬元，由此可見，債權人由
    真霈揚公司可得取償之資產，主要價值為廠房不動產高達七
    千四百七十萬元，而機器設備之價值則為九百五十萬元，僅
    佔其資產約十分之一而已，如依上開會議記錄第(五)項方案二
    之內容所述，欲清償訴外人真霈揚公司對於豐原信用合作社
    之一億元債務，勢必須全數拍賣完畢，始能清償部分金額，
    故殊難想像僅憑拍賣區區之工廠設備，得以清償如此鉅額債
    務。準此，依上開決議方案第(五)項方案之結論，所約定真霈
    揚公司應承諾保證順利進行之【產權移轉】，當然係包括第
    三人提供予真霈揚公司擔保之土地及建物之所有權移轉登記
    ，否則被告豈有僅承受真霈揚公司之機器設備（價值九百五
    十萬元），而卻願意為其處理高達一億多元債務之理？是被
    告抗辯：訴外人真霈揚公司較有價值之財產為土地，產權移
    轉包括土地及建物等語，與常情相符，應堪採信。
  4.至原告又主張：土地及建物之所有權人為沈美麗，並非真霈
    揚公司所有，抵押權人為豐原信用合作社，上開所有權人及
    抵押權人均未參加債權人會議，因此債權人會議無權決定土
    地及建物如何移轉，產權移轉僅只包括廠房設備云云。惟查
    ，原告所述之埔里鎮○○段825-6號地段等6筆土地上有建號
    1186號建物，所有權人固登記為沈美麗名義無訛，但沈美麗
    為真霈揚公司法代定理人丙○○之配偶，而上開土地及建物
    亦為真霈揚公司廠房之所在地，為原告所不否認（本院卷第
    73頁），沈美麗並以上開土地為真霈揚公司借款提供擔保而
    設定抵押，足證上開土地及建物雖登記名義人為沈美麗，然
    實際上應為真霈揚公司用作業務上之廠房而為其公司之資產
    ，又依一般社會通念，上開土地既為真霈揚公司之廠房所在
    ，並為真霈揚公司提供擔保設定抵押借款，而抵押權人亦以
    真霈揚公司之借款未清償，聲請法院拍賣中，則真霈揚公司
    之債權人自可由上開土地及建物求償，故系爭決議方案將上
    開土地及建物列為真霈揚公司可得取償之資產範圍，一併納
    入和解條件，合於常理。再觀諸，依系爭決議第(八)項方案所
    約定：「真霈揚公司移轉手續無法【配合進行】，則自動宣
    告中止。」；系爭決議第(五)項方案二記載：「在取得真霈揚
    公司的【承諾保證確保】工廠設備、週邊設施完整性及產權
    移轉順利的前提下……」，則由上開內容係約定產權移轉手
    續，在在顯示真霈揚公司就上開土地及建物，所應負者為【
    配合進行】及【承諾保證確保順利移轉】之義務，並非指由
    其逕為移轉，是原告以土地及建物非真霈揚公司所有，故不
    得於債權人會議中決定如何移轉云云，實有誤會，亦非可取
    。
  5.綜上，系爭決議方案第(八)項所約定：「本方案若有任何一債
    權人不同意或真霈揚公司【移轉手續】無法配合進行，則自
    動宣告中止」，其所謂【移轉手續】者，經觀之系爭決議方
    案第(八)項所記載之文字內容，並綜合該決議方案其他約定，
    再斟酌立約目的及當時之情形，無論從文意及理論上推求，
    應可認當事人之真意，應包括上開土地及建物之所有權移轉
    登記，亦可確定。
  (三)原告未表示同意系爭決議方案二之結論：
  1.查訴外人真霈揚股份有限公司與其債權人於86年9月7日債權
    人債權會議固決議，依會議紀錄第(五)項方案二之結論，由被
    告在取得真霈揚公司承諾保證確保工廠設備，周邊設施完整
    性及產權移轉順利性之前提下，並獲債權人同意以四成解決
    真霈揚公司所積欠之債務，但依系爭決議方案第(八)項並約定
    ：「本方案若有任何一債權人不同意或真霈揚公司【移轉手
    續】無法配合進行，則自動宣告中止」，是以「全部債權人
    同意」及「真霈揚公司移轉手續得配合進行」為系爭決議方
    案二成立之要件，且所謂應辦理之【移轉手續】者，應包括
    土地及建物之所有權移轉登記，業經本院認定如前，先予敘
    明。
  2.原告雖主張：該次債權人會議伊有去開會並簽到，惟因感覺
    氣氛不對，故於簽完名後先行離去，不知會議之內容，直到
    95年原告向訴外人真霈揚公司之負責人丙○○聲請強制執行
    ，經其告知後才知會議記錄與結論，而聲請強制執行係在債
    權人會議之前，並不能以逕向法院聲請強制執行及參與分配
    而認原告不同意系爭決議方案云云，惟查：
  (1)原告係於85年6月6日具狀聲請強制執行訴外人真霈揚公司之
    機器設備及不動產，嗣因執行無實益，經臺灣南投地方法院
    於87年 1月13日核發債權憑證在案，此經本院依職權調取之
    臺灣南投地方法院86年執字第1806號民事強制執行卷查明無
    訛，則原告主張於85年6月6日即在86年9月7日債權人會議舉
    行前即具狀聲請強制執行乙情應為真實，是被告執以原告聲
    請強制執行而抗辯原告不同意會議決議，雖有誤會，而不足
    採。
  (2)然觀諸原告於本院審理時即自承：我當天有去參加該次債權
    人會議，並簽到，惟因感覺氣氛不對，故於簽完名後先行離
    去，不知會議之內容，直到95年原告向訴外人真霈揚公司之
    負責人丙○○聲請強制執行，經其告知後才知有這樣之會議
    記錄與結論等語在卷（本院卷第12頁），足見原告既主張不
    知情系爭決議方案之內容，當然自無從同意，準此可知，原
    告自始並未曾同意系爭決議方案乙節已至為明確。
  (3)再者，經質之證人即真霈揚公司法定代理人丙○○於本院審
    理時到庭具結證稱：「（問：為何原告不知道，直到執行時
    才知道？）真霈揚公司應該有發文通知所有債權人，因為有
    來參加會議的人都有領到錢，不可能漏掉」等語（本院卷56
    頁），即令原告於該次庭訊時亦自承：「而且沒有領到錢的
    ，不只是我們公司沒有領到錢，也有其他公司沒有領到錢。
    」等語（本院卷第56頁），可見原告因未全程參與該次債權
    人會議，自無從與其他債權人依照系爭決議方案獲得清償，
    且參以，原告若當時有參與同意系爭決議方案，則於訴外人
    豐原信用合作社即於87年7月3日具狀聲請對真霈揚公司強制
    執行迄今，自始均未主張依系爭決議方案求償，已與常情有
    違，況倘若原告同意以系爭決議方案即債權之四成解決對真
    霈揚公司之債務，即可依系爭決議方案逕為向被告請求給付
    ，何須再執意就執行無實益之上開執行事件參與分配？亦悖
    於常情，是被告抗辯原告從未同意系爭決議方案等語，應與
    事實相符，較為可採。
  (4)另參以，訴外人即被告公司法定代理人丁○○於臺灣南投地
    方法院檢察署97年度他字第283號於97年4月24日檢察官偵查
    時到庭具結證稱：「（問：後來有按照上述的債權人會議記
    錄而施行否？）答：最後結論我以債權的四成收購真霈揚公
    司，但後來沒有成立，因為普羅明公司（即原告）要拿全部
    ，不願意拿四成，後來豐原信用社申請拍賣，我參與分配，
    第三順位的普羅明也有參加，但因我都只拿百分之四十幾，
    我還有兩千多萬未受償，普羅明完全沒有分配到」、「（問
    ：丙○○說你有拿出八百萬元，並拍賣他公司設備所得款項
    已清償普羅明？）我有出面處理，但只有普羅明不同意，債
    權會議就破局後來申請法院拍賣，普羅明確定沒有從我這拿
    到錢，其他小額債權有些人已經用四成讓給我。」、「（問
    ：做成會議記錄多久後，你依四成收購債權分配價值？）答
    ：會議後我就開始進行收購債權到86年10月，普羅明都不同
    意，後來就沒辦法進行，只好進入法拍。」（97年度他字28
    3號偵查卷第13-14頁），按前揭臺灣南投地方法院檢察署97
    年度他字第 283號，係真霈揚公司之法定代理人丙○○對原
    告提出侵占等之告訴，而被告公司之法定代理人丁○○係以
    證人之身分在該案件具結作證，當時原告尚未對被告起本件
    訴訟（97年 8月19日起訴），證人丁○○與原告及真霈揚公
    司當時並無任何利害關係，何須甘冒偽證刑責而虛構陳述，
    足認證人丁○○所證述：債權會議最後結論我以債權的四成
    收購真霈揚公司，但後來沒有成立，因為普羅明公司（即原
    告）要拿全部，不願意拿四成，後來豐原信用社申請拍賣，
    債權會議就破局後來申請法院拍賣，普羅明確定沒有從我這
    拿到錢，其他小額債權有些人已經用四成讓給我，會議後我
    就開始進行收購債權到86年10月，普羅明都不同意，後來就
    沒辦法進行，只好進入法拍等語，應屬實情，堪予採信。是
    以，原告自始至終不同意系爭決議方案，至為明灼。
  (四)系爭決議方案因未符合系爭決議方案第(八)項所定之條件而未
    能成就，是被告不須依系爭決議方案二之結論，對原告負給
    付之責任：
  1.系爭決議方案二係以「全部債權人同意」及「真霈揚公司移
    轉手續得配合進行」為系爭決議方案二成立之要件，且所謂
    應辦理之【移轉手續】者，應包括土地及建物之所有權移轉
    登記，迭經本院認定如前。
  2.經查，債權人可得取償之訴外人真霈揚公司所有機器設備及
    第三人提供之擔保品不動產等物，經其債權人保證責任台中
    縣豐原市信用合作社於97年7月7日聲請南投地方法院87年度
    執字第2206號強制執行，嗣於89年 4月20日經拍定執行分配
    拍賣所得予各債權人，此經本院調閱上開執行卷查明屬實，
    準此可見，訴外人真霈揚公司並未依系爭決議方案二履行上
    開不動產移轉，且訴外人真霈揚公司之財產及第三人提供之
    擔保品並不足清償所積欠之債務，有被告提出之臺灣南投地
    方法院民事執行處強制執行金額分配計算書分配表在卷可考
    ，是訴外人真霈揚公司所有機器設備及第三人提供之擔保品
    不動產等物，既均未依決議而移轉所有權予被告，上開債權
    人會議方案之【真霈揚公司移轉手續得配合進行】之條件並
    未成就已甚明確。又查，原告復不同意系爭決議方案，亦如
    前述，而證人即真霈揚公司之經理甲○○亦結證稱：真霈揚
    公司後來的產權沒有移轉給冠昌公司，因為後來有人不同意
    ，而且豐原信用合作社也聲請拍賣等語（本院卷第78頁），
    足證因系爭決議方案並未經全體債權人之同意，而終遭法院
    進行強制執行程序，是以，前述【全體債權人同意】及【真
    霈揚公司移轉手續得配合進行】之條件既均未能成就，則依
    債權人會議之系爭決議方案第(八)項，系爭決議方案之條件因
    確定均不能成就，系爭決議方案二之結論自隨即失其效力，
    被告當然無庸依該方案二之結論負履行義務，應無疑義。
  3.至原告另主張：依照會議記錄第七點，被告冠昌公司已經提
    存八百萬元至第三人處，由此可見，所有人已經同意，且產
    權移轉手續已經完成，被告才會提撥，故提存金八百萬元，
    為全體債務人共有，被告有向原告為給付之義務云云，然查
    ：
  (1)系爭決議第(五)項方案二之結論係以【全體債權人同意】及【
    真霈揚公司移轉手續得配合進行】為其成立條件，而因原告
    並未同意及其後產權未順利移轉，系爭決議方案之條件因均
    未能成就而失其效力，已如前述，則被告自不須依系爭決議
    第(五)項方案二之結論對原告履行義務，已堪認定。
  (2)至被告雖其後有提存八百萬元於第三公證人張績寶律師處，
    以解決訴外人真霈揚公司之債務，乃係另基於到場參與會議
    之債權人與被告所達成之協議，此由證人即真霈揚公司之經
    理甲○○到庭證稱：「（問：證人是否代表真霈揚公司處理
    債權人債權之事宜？）答：當時我是真霈揚公司的經理，86
    年9月7日是由我做會議記錄，後續的債務由冠昌公司（即被
    告）提出八百萬元，讓一般債權人分配，因為當時會議有提
    列一般債權人的債權金額總計的四成約捌百萬元，由冠昌公
    司開立支票放在律師那裡，由律師通知會議記錄上的債權人
    向律師事務所領取。」、「（問：真霈揚公司後來的產權有
    無順利移轉給冠昌公司？）答：真霈揚公司後來的產權沒有
    移轉給冠昌公司，因為後來有人不同意，而且豐原信用合作
    社也聲請拍賣」等語（本院卷第78頁），互參以證人丙○○
    到庭具結證述：「（問：依照會議第七點約定需真霈揚公司
    產權移轉完畢，冠昌公司才提存八百萬元，為何產權沒有移
    轉，冠昌公司就提存？）答：是冠昌公司要幫我解決債務，
    冠昌公司就我們的不動產是第二順位抵押人」（本院卷第55
    頁），足認當時被告冠昌公司之所以提撥八百萬元，乃係依
    照當時會議所提列一般債權人的債權金額，並與該次會議出
    席之債權人達成協議依債權金額之四成約八百萬元協助真霈
    揚公司清償債務，是以，被告提存八百萬元，尚不能因而反
    推論所有債權人均同意系爭決議方案，而認系爭決議方案之
    條件已成就。
  (3)又查，被告前述提存之八百萬元既本於與當日參與該次會議
    並提列債權之債權人，且與被告、真霈揚公司有達成意思表
    示一致，而同意依其債權之四成和解，並從被告提存之八百
    萬元（按該八百萬元係依合意之債權人債權計算所得之清償
    金額）依其債權之四成分配取償者之協議，亦即謂被告自僅
    以其所提存之八百萬元為範圍而就當日達成債權四成清償和
    解協議之債權人，方本於上開和解協議而負有給付義務。然
    原告於當天僅簽到即離席，並未參與上開和解之協議，更未
    提列債權，業據原告當庭自認：「我於八十六年九月七日開
    會時，依並未提列債權」等語無訛（本院卷78頁），又佐以
    ，原告並自陳其債權額一共超過一千萬元，現在其手邊存在
    之金額就有六百多萬元云云，則若以原告債權一千萬元之四
    成計算，即有高達有四百萬元，而當時被告冠昌公司依所有
    債權人債權之四成核算僅提存八百萬元，倘如原告所述當時
    亦與被告達成協議願以債權金額之四成即四百萬元受償，則
    前述提存之八百萬元之一半即由原告取償，所餘僅四百萬元
    如何足夠分配予其他債權人，益徵原告當天應未參與會議討
    論及提列債權，更無與被告冠昌公司達成以債權金額之四成
    和解並由被告提存之八百萬元取償之協議，是被告亦不須以
    其提存八百萬元對原告負清償責任。
  (4)基上，系爭決議方案二，因【全體債權人同意】及【真霈揚
    公司移轉手續得配合進行】之條件均未能成就而失其效力，
    ，另被告提存之八百萬元，既係本於與當日參與該次會議並
    提列債權之債權人所達成之以其債權四成和解而由被告提存
    之八百萬元分配取償之協議，尚與系爭決議方案第(五)項方案
    二之結論無涉，則原告執此而推論所有債權人均同意真霈揚
    公司所有資產移轉予被告而由被告代償債務，顯屬無稽，更
    遑論，原告亦自承未曾同意系爭決議方案，是原告主張依未
    成立之系爭決議方案，請求被告履行給付義務，於法自有不
    合，尚非可取。
  4.綜前所陳，系爭決議第(五)項方案二之結論，因未得全體債權
    同意，且真霈揚公司所承諾確保之產權移轉亦未順利完成，
    則該決議第(五)項方案二結論之條件因未成就而不生效力，是
    被告自不須本於系爭決議方案對原告負給付之責，足堪認定
    。
六、綜上所述，系爭決議第(五)項方案二之結論，因未得全體債權
    同意，且真霈揚公司所承諾確保之產權移轉亦未順利完成，
    則該決議方案之條件因未成就而不生效力，是被告自不受上
    開決議第(五)項方案二結論之拘束，而對原告負有任何給付義
    務。從而，原告以其持有債務人真霈揚公司之債權憑證一千
    萬元，請求被告依系爭決議第(五)項方案二之結論給付原告四
    百萬元，及自86年9月7日起至清償日止，按年息百分之六計
    算之利息，於法自屬無據，應予駁回。
七、因本案事證已臻明確，兩造其餘主張陳述及所提之證據均無
    庸再予審酌，附此敘明。
八、末按法院為終局判決時，應依職權為訴訟費用之裁判，民事
    訴訟法第87條第 1項定有明文。本院為判決時，應確定訴訟
    費用額，查本件訴訟費用計有裁判費40,600元及證人丙○○
    旅費1,158元、證人乙○○旅費1,002元（均由原告預付）、
    證人甲○○旅費1,158元（由被告預付）合計3,318元（本院
    卷第61、62、80頁領據），爰依職權確定本件訴訟費用額為
    43,918元，並命由敗訴之原告負擔。
九、據上論結，本件原告之訴為無理由，依民事訴訟法第78條，
    判決如主文。
中    華    民    國    98    年    5    月    11    日
                         民事第一庭  法  官  蔡美美
上列正本係照原本作成。
如對本判決上訴，須於判決送達後20日內向本院提出上訴狀。
中    華    民    國    98    年    5    月    11    日
                                     書記官  謝明達


司法院資訊處製作；財團法人民間司法改革基金會備份。
